臺灣高等法院刑事判決　　　　　　　　　　　九十三年度上更（一）字第五一五號
　　上　訴　人　　臺灣士林地方法院檢察署檢察官
　　被　　　告　　乙○○
　　　　　　　　　甲○○
　　右二人共同
　　指定辯護人　　鄭聯芳律師
右上訴人因被告妨害國幣懲治條例案件，不服臺灣士林地方法院九十二年度訴字第二
三九號，中華民國九十二年十月十四日第一審判決（起訴案號：臺灣士林地方法院檢
察署九十二年度偵字第四０二號），提起上訴，經判決後，由最高法院第一次發回更
審，本院判決如左：
    主  文
上訴駁回。
    理  由
一、公訴意旨以：乙○○、甲○○二人與劉俊成（業經原審法院判處有期徒刑五年二
    月確定）共同基於意圖供行使之用之犯意聯絡，自民國（下同）九十一年十二月
    下旬起，由劉俊成提供電腦主機一台、存有印製偽鈔圖形軟體程式之磁碟片一片
    ，甲○○則提供電腦螢幕顯示器、掃描器、彩色印表機、裁紙器各一台及印鈔紙
    等物為工具，共同在臺北市○○區○○街二一０巷十七弄十一號四樓甲○○、乙
    ○○二人住處，偽造中央銀行所發行之新臺幣（下同）一千元及五百元紙幣。迨
    九十二年一月一日下午三時五十分許，在上址為警查獲，經警在甲○○房間內扣
    得上開電腦主機一台、掃描器一台、彩色印表機一台、電腦螢幕顯示器一台、裁
    紙器一台（臺北縣政府警察局刑事警察隊扣押物品目錄表列有電腦螢幕顯示器及
    裁紙器，起訴書則未記載）、磁碟片一片、供偽造紙幣用紙一疊、偽造之五百元
    紙幣及一千元紙幣半成品各一張（其中一張含面額五百元紙幣三張、另一張含一
    千元紙幣三張），並自劉俊成身上之皮夾內起獲已偽造完成之一千元紙幣九張、
    五百元紙幣二張，及由乙○○身上起獲已印製完成之偽造一千元紙幣十二張。因
    認被告乙○○、甲○○二人與經已判決確定之劉俊成共同涉犯妨害國幣懲治條例
    第三條第一項之偽造幣券罪嫌（起訴書記載為刑法第一百九十五條第一項之偽造
    通用紙幣罪嫌）云云。
二、按犯罪事實應依證據認定之，無證據不得認定犯罪事實；又不能證明被告犯罪者
    ，應諭知無罪之判決，刑事訴訟法第一百五十四條第二項及第三百零一條第一項
    分別定有明文。而所謂認定犯罪事實之證據，係指足以認定被告確有犯罪行為之
    積極證據而言，該項證據自須適合於被告犯罪事實之認定，始得採為斷罪資料，
    如未能發現相當證據，或證據不足以證明，自不能以推測或擬制之方法，以為裁
    判之基礎﹔且認定事實所憑之證據，其為訴訟上之證明，須達於通常一般之人均
    不致有所懷疑而得確信者，始得據為有罪之認定，倘其證明尚未達到此一程度，
    而有合理懷疑存在時，尚難為有罪之認定基礎；苟積極之證據不足以為被告事實
    之認定，即應為被告有利之認定，更不必有何有利之證據。其以情況證據（即間
    接證據）斷罪時，尤須基於該證據在直接關係上所可證明之他項情況事實，本乎
    推理作用足以確證被告有罪，方為合法，不得徒憑主觀上之推想，將一般經驗上
    有利被告之其他合理情況逕予排除（最高法院二十九年上字第三一０五號、四十
    年台上字第八六號、三十二年上字第六七號、三十年上字第八一六號及七十六年
    台上字第四九八六號判例意旨參照）。次按刑法上之共同正犯，以有意思之聯絡
    及行為之分擔為要件；共犯之成立，除共同實施犯罪行為者外，其就他人之行為
    負共犯之責者，以有意思聯絡為要件，若事前並未合謀，實施犯罪行為之際，又
    係出於行為者獨立之意思，即不負共犯之責，亦經最高法院著有十八年上字第六
    七三號及十九年上字第六九四號判例可資參照。
三、公訴人認被告乙○○、甲○○二人涉有前揭犯行，無非係以：（一）被告乙○○
    自承為警查獲處乃其與被告甲○○所居住，並經警在其身上扣得偽鈔十二張，而
    被告乙○○就該偽鈔之來源，究係「阿牛」或「阿文」所交付、交付之時間，及
    有無在被告甲○○之房間見過扣案之偽鈔半成品等情，前後供述不一，且無法提
    供「阿牛」、「阿文」者之年籍資料以供傳訊；（二）被告甲○○就其上開住處
    房間內經警查扣物品係由何人於何時、何地所交付、上址有何人出入、電腦經何
    人使用等情之供述，前後不一，復無法提供綽號「鐵仔華」、「阿順」者之年籍
    資料以供傳訊；（三）同案被告劉俊成之供述；（四）證人即查獲警員吳建忠之
    證詞；（五）有電腦主機、電腦螢幕顯示器、掃描器、彩色印表機、裁紙器各一
    台、磁碟片一片、偽造之一千元紙幣及五百元紙幣半成品各一張、偽造之一千元
    紙幣二十一張、五百元紙幣二張、供偽造紙幣用紙一疊等物扣案，暨現場照片八
    幀、中央銀行發行局函附卷，為其論據。惟經訊據被告乙○○、甲○○二人，則
    均堅決否認有公訴人所指之偽造幣券犯行，被告乙○○辯稱：（一）其與被告甲
    ○○同住上址，九十二年一月一日當天僅依甲○○之囑代為開門讓同案被告劉俊
    成進入甲○○之房間修理電腦，未曾目睹劉俊成印製偽鈔，本身亦未印製偽鈔；
    （二）員警在其身上查扣之偽鈔乃案發前兩天由販賣毒品之「阿牛」之友人「阿
    文」在上址所交付，其未清點張數，亦未持以行使，即收起放在身上等語；被告
    甲○○經合法通知，未於言詞辯論期日到庭，據前到庭則以：扣案之電腦主機係
    劉俊成所贈送，至彩色印表機、掃描器、裁紙器等物，乃友人「鐵仔華」、「阿
    順」持以抵付欠款之用，其未曾使用電腦印製偽鈔，迄員警在其住處房間查獲偽
    鈔，始知劉俊成持有偽鈔等語置辯。
四、經查：
（一）被告乙○○自警詢之初迄本院審理時，均供稱經警自其身上查獲之一千元偽鈔
      十二張，係與販賣毒品之「阿牛」同行之「阿文」在上址所交付（偵查卷第九
      頁、第七四頁、原審九十二年四月九日訊問筆錄第九頁、本院上訴審九十三年
      四月二日準備程序筆錄第三頁及九十三年五月十三日審判筆錄第三頁、本院九
      十三年十一月九日審判筆錄第三頁），從未曾稱偽鈔係綽號「阿牛」者所交付
      。公訴人以被告乙○○就員警起獲偽鈔之來源，究係「阿牛」或「阿文」所交
      付，前後供述不一，容有誤會。又販賣毒品者為避免遭警查緝，輒以綽號或代
      號相稱，被告乙○○未能提供綽號「阿文」者之真實姓名及年籍資料，俾供法
      院傳喚查證，尚不悖於常情。至被告乙○○雖於偵查中供稱：「在甲○○房間
      內所查獲之偽鈔半成品及製造偽鈔之工具等物品，從我二個月前去他那裡住時
      ，就擺在甲○○房間內，東西都是甲○○的」（偵查卷第七四頁）云云，然與
      同案被告劉俊成及查獲警員吳建忠二人於原審調查時分別所稱：「硬碟和磁碟
      片是我帶過去的，我是在九十一年十二月三十一日晚上七、八點印製的」（原
      審九十二年四月九日訊問筆錄第四頁）、「從現場印出來的偽鈔半成品就可以
      看出是剛印出來的，很新，沒有灰塵」（原審九十二年六月十九日訊問筆錄第
      四頁）相比對，被告乙○○顯不可能在為警查獲二個月前即發現被告甲○○房
      間內有上開偽鈔半成品。參以被告乙○○於偵查中及原審調查時分別稱：「我
      沒有看過甲○○在偽造鈔票」（偵查卷第七五頁）、「我到甲○○房間並沒有
      看到電腦、偽鈔半成品等東西，他的小桌子上有電腦，被查獲前兩、三天，我
      沒有進去過，我沒有注意到是否有偽鈔半成品等物」（原審九十二年四月九日
      訊問筆錄第十二頁），堪認被告乙○○前開所述於兩個月前即在被告甲○○房
      間目睹遭警查獲之偽鈔半成品等物，顯與事實不符，尤未可援為認定被告乙○
      ○之辯詞不足採之論據。
（二）原審法院經當庭勘驗扣案之紙鈔，其中在同案被告劉俊成身上之皮夾內搜獲已
      偽造完成之一千元紙幣七張（號碼：ＡＫ０二五０一三ＷＣ三張、ＨＰ七五七
      七五六ＵＢ二張、ＥＲ三三五九八二ＹＦ、ＥＲ七０六五二九ＸＪ各一張）、
      五百元紙幣二張（號碼：ＡＫ六０三００二ＹＪ、ＤＳ二０二五七七ＹＦ各一
      張），與在被告乙○○身上起獲之十二張一千元偽鈔，二者之紙質、印刷、色
      彩及防偽線等，均不相同；而在同案被告劉俊成身上另經警查獲之號碼ＣＬ二
      五七六二七ＵＲ一千元偽鈔，與被告乙○○所持有編號ＣＬ二五七六二五ＵＲ
      、ＣＬ二五七六二六ＵＲ為連號、編號ＣＭ五七八二三七ＶＤ則與被告乙○○
      所持有十二張偽鈔中一張之編號相同，且偽鈔與被告乙○○所持有之十二張一
      千元偽鈔相較，紙質、印刷、色彩、防偽線等均相似（原審卷第一七七頁）。
　　　而經檢察官將上開偽鈔送請中央銀行發行局鑑定結果，均以透明漆仿造隱藏字
  　　，無凹版印紋凸起效果，紙質與真鈔不同，以螢光筆繪製仿紙張螢光纖維絲，
    　水印以灰色墨方式在紙張正面仿造，安全線以彩色噴墨在紙張背面仿製，另以
      燙印箔膜（含面額數字）仿鈔券正面五段裸露部分，無折光變色效果，左下角
      面額數字部分，以燙印箔膜仿折光變色油墨，無折光變色反應，此有中央銀行
      發行局九十二年一月七日台央發字第０九二０００六八二三號及台央發字第０
      九二０００六八二五號函各一紙附卷（偵查卷第一二二頁至第一二五頁）可參
      。堪認被告乙○○所持有之一千元偽鈔十二張，與同案被告劉俊成所持有之該
      二張一千元偽鈔，來源應屬相同，且此十四張一千元偽鈔，與同案被告劉俊成
      另持有之上揭七張一千元偽鈔，就水印及折光變色效果等部分，均差異甚大，
      亦有中央銀行發行局上揭函載內容可稽。另原審法院經將扣案之偽鈔及相關證
      物送請內政部警政署刑事警察局鑑驗結果：「一、指紋鑑驗部分：送驗證物經
      寧海德林法及氰丙烯酸酯法化驗後，於電腦螢幕上發現可資比對指紋一枚（指
      紋編號１），經鑑定結果，與被告乙○○之指紋不符，復經輸入電腦比對結果
      ，亦未發現相符者，‧‧‧二、印製方式鑑驗部分：經以立體顯微觀測器檢視
      ，均判係以噴墨印表機印製，惟是否由送鑑之印表機印製，尚無法認定。三、
      紙質鑑驗部分：偽造新版鈔票用紙張，‧‧‧依紙質之外觀分別予以編號１、
      ２、３、４、５、６、７、８、９，(一)編號１、、６、７：以光譜影像比對儀
      檢視有螢光反應，與送鑑偽鈔無螢光反應不相符。編號：２、３、４、５、８
      、９：因本案送鑑之相關證物業經寧海德林法化驗處理，為避免干擾案情研判
      ，未便在就偽鈔紙質及是否由扣案工具所偽製進一步鑑驗」，亦有內政部警政
      署刑事警察局九十二年五月二十二日刑鑑字第０九二００六七三六八號鑑驗通
　　　知書在卷（原審卷第六七頁至第七四頁）可憑，亦堪認被告乙○○所持有之一
  　　千元偽鈔十二張，非如同案被告劉俊成所持有之一千元偽鈔七張，係利用被告
    　甲○○房間內之電腦主機與其他電腦週邊設備及紙張所偽造。且倘被告乙○○
      及甲○○二人有與同案被告劉俊成共犯本件偽造幣券犯行，則利用現場電腦設
      備印製已完成偽造之偽鈔，衡情應不可能均為同案被告劉俊成所持有。另同案
      被告劉俊成於原審審理時亦供稱該編號ＣＬ二五七六二七ＵＲ及ＣＭ五七八二
　　　三七ＶＤ之一千元偽鈔二張係其於遭警查獲前一天在福港街房子內所拾獲（原
  　　審九十二年九月二十三日審判筆錄第十五頁）。被告乙○○所辯身上遭查扣之
    　十二張偽鈔乃綽號「阿文」者所交付一節，應堪採憑。
（三）同案被告劉俊成於警詢及偵查時即已供稱乙○○身上經警查獲之一千元偽鈔十
      二張，非其以扣案之電腦設備及紙張所印製，不知從何而來（偵查卷第十七頁
      、第七九頁），並於原審調查時供稱：「我在印製偽鈔時，甲○○、乙○○沒
      有在現場，甲○○早上才回來，乙○○幫我開門後，就回他自己房間，我跟乙
      ○○不熟。我是在九十一年十二月三十一日晚上七、八點印製偽鈔的。甲○○
      早上回來後一直睡覺，我本來要離開，我開門時，警察就來了。在我印製偽鈔
      過程中，甲○○及乙○○都沒有來看過，乙○○身上的偽鈔不是我給他的，我
      也不知道他從哪裡拿到的」（原審九十二年四月九日訊問筆錄第四頁至第六頁
      ）等語。上開同案被告劉俊成之供述，自不得採為對被告乙○○、甲○○二人
      不利認定之依據。
（四）被告甲○○及同案被告劉俊成均稱扣案之電腦硬碟及磁碟片，係同案被告劉俊
      成所有攜往被告甲○○住處，另證人即被告建良之女友張淳惠於原審調查時亦
      結證稱：「我與甲○○住在一起，我所知在甲○○房間內之電腦設備是朋友寄
      放的，我印象中沒有插電，就算有插電，也只是玩接龍，玩後就會把電源拔掉
      。甲○○本身不是很會玩電腦，如果玩的話也是玩接龍，他很少玩，他不懂電
      腦」（原審九十二年六月十九日訊問筆錄第八頁至第十頁）等語無訛。被告甲
      ○○辯稱不諳電腦操作，未曾印製偽鈔等語，尚非無據。
（五）經警在被告甲○○房間內所查獲之電腦主機，乃同案被告劉俊成贈送予被告甲
      ○○，另經警查獲之電腦硬碟及磁碟片，則係同案被告劉俊成所有攜往被告甲
      ○○住處等情，已迭據被告甲○○及同案被告劉俊成供述無訛，互核相符；而
      依證人吳建忠警員於原審調查時到庭結證所稱：「當天接獲線報，線民說有槍
　　　械、持有偽鈔、毒品，但是沒有說到製造偽鈔。我們進去時，甲○○還在房間
　　　睡覺，我們進去後他才醒過來。在甲○○房間查獲電腦、印表機，在印表機出
  　　口有發現印出來的五百元、一千元半成品各一張、掃描器、印鈔票紙張一疊。
    　甲○○完全否認有參與偽造偽鈔，說東西不是他的，不是他印的」（原審九十
      二年六月十九日訊問筆錄第二頁至第四頁、第六頁），及同案被告劉俊成前開
      於印製偽鈔時，甲○○及乙○○均不知情之所述（原審九十二年四月九日訊問
      筆錄第四頁至第六頁），被告甲○○所辯早上收攤後即返家睡覺，迄下午警察
      搜索時始知有偽鈔乙事等語，堪予採憑，自難僅憑員警係在被告甲○○住處查
      獲偽鈔及電腦設備，遽認被告甲○○涉有與同案被告劉俊成共同偽造幣券之犯
      行。縱被告甲○○坦承知悉同案被告劉俊成贈送之電腦內有印製偽鈔之程式及
      圖形，且知悉劉俊成在其房門內利用電腦設備及其所有之印鈔紙印製偽鈔，及
      彩色印表機、掃描器、裁紙器等物乃綽號「鐵仔華」、「阿順」用以抵債之物
      ，屬其所有云云，惟既無積極證據足資證明被告甲○○與同案被告劉俊成間，
      就印製偽鈔之犯行，有犯意之聯絡或行為之分擔，自難以共犯論處。至起訴書
      雖記載扣案之電腦螢幕顯示器等設備係由被告甲○○所提供，惟非但為被告甲
      ○○所堅決否認，且經遍查全卷，並無任何證據足堪佐證，此部分起訴書之記
      載，尚乏實據。
（六）本院經當庭勘驗扣案電腦之主機、電腦螢幕顯示器、掃描器、彩色印表機及磁
      碟片，其中磁碟片中僅有一個一千元偽鈔圖形之檔案，經列印附卷，其餘硬碟
      內另無其他資料（本院九十三年十月十三日準備程序筆錄第八頁）。同案被告
      劉俊成於偵查中所供「電腦軟體內有很多種鈔票號碼、圖片，共有十多種鈔票
      圖片可供點選」（偵查卷第一三七頁）云云，顯與事實不符。且該電腦主機既
      係由同案被告劉俊成贈送予被告甲○○，並由劉俊成攜帶自跳蚤市場購得之電
      腦硬碟一個及內儲存有偽鈔圖形程式軟體之磁碟片一片，至上開被告甲○○住
      處，將硬碟裝入置於房間之電腦主機內而偽造幣券，被告甲○○復不諳電腦操
      作，自乏證據足資證明被告甲○○曾利用該電腦主機印製偽鈔。
五、綜上所述，本院並查無任何積極證據足資證明被告甲○○、乙○○與同案被告劉
    俊成有共同偽造幣券之犯行，原審因以不能證明被告二人犯罪，爰為被告二人均
    無罪之諭知，揆諸前揭規定及判例意旨，並無不合，應予維持。檢察官上訴意旨
    除執前詞外，並以：員警在被告甲○○之房間內查獲印製偽鈔之電腦主機等設備
    ，且電腦主機內灌有鈔票圖形，而在被告乙○○身上查獲之十二張偽鈔，其中有
    與劉俊成持有之偽鈔係連號，應係出於同一來源。原審判決之認事用法尚有未洽
    ，應予撤銷，另為適當合法之判決云云，為無理由，應予駁回。
六、至被告乙○○自白由綽號「阿文」者處收集一千元偽鈔十二張之行為，涉嫌意圖
    供行使之用而收集偽造通用貨幣之犯行，與公訴人起訴之基本社會事實不同，非
    屬起訴事實同一範圍內，本院無從變更起訴法條。此部分既未經檢察官提起公訴
    ，本院自無從予以審理，應由檢察官另行依法偵辦，附此敘明。
七、被告甲○○經合法傳喚，無正當理由未於言詞辯論期日到庭，爰不待其陳述，逕
    行判決。
據上論斷，應依刑事訴訟法第三百七十一條、第三百六十八條，判決如主文。
本案經檢察官黃柏齡到庭執行職務
中　　　華　　　民　　　國　　九十三　　年　　 十一 　　月　　二十三　　日
                              臺灣高等法院刑事第六庭
                                  審判長法  官  陳　春　秋
                                        法  官  洪　英　花
                                        法  官  王　麗　莉
右正本證明與原本無異。
檢察官如不服本判決，應於收受送達後十日內向本院提出上訴書狀，其未敘述上訴之
理由者並得於提起上訴後十日內向本院補提理由書（均須按他造當事人之人數附繕本
）。
                                        書記官  蘇  秋  
中　　　華　　　民　　　國　　九十三　　年　　 十一 　　月　　二十三　　日
